臺灣花蓮地方法院民事判決　　　　　　　 100年度訴字第12號
原　　　告　蕭仁德
訴訟代理人　林國泰律師
複 代 理人　曾泰源律師
被　　　告　陳朝和
　　　　　　陳國新
　　　　　　陳玉金
　　　　　　陳阿稻
　　　　　　陳秀梅
　　　　　　郭陳春菊
　　　　　　周政雄
　　　　　　周玉美
　　　　　　范文明
兼前列三人
共同訴訟代
理人　　　　陳朝寶
上列當事人間確認通行權存在等事件，本院於民國100年7月15日
言詞辯論終結，判決如下：
    主  文
確認原告對被告公同共有坐落花蓮縣吉安鄉○○段六五七地號之
土地，如附圖所示斜線部分，有通行權存在。
被告應將位在上項斜線部分內之空心磚水泥牆拆除。
訴訟費用由被告負擔。
本判決於原告以新台幣拾玖萬參仟陸佰元供擔保後，得假執行；
但被告如以伍拾捌萬零捌佰元為原告預供擔保，得免為假執行。
    事實及理由
一、本件被告陳國新、陳玉金經合法通知，未於言詞辯論期日到
    場，核無民事訴訟法第386 條各款所列情形，爰依原告之聲
    請，由其一造辯論而為判決。
二、原告主張：其所有坐落花蓮縣吉安鄉○○段636地號、656地
    號之土地(下稱系爭土地)，其上建有405建號之房屋(下稱系
    爭房屋) 。惟系爭土地之周圍均為鄰地所包圍，原告前均係
    利用被告等人公同共有，同段657 地號通行至東里十一街，
    且通行該處亦係通行至公路距離最短，對鄰地損害最少之處
    所及方法。詎被告之中某些人竟不顧原告之通行權利，於近
    日在657 地號與系爭土地交界處，搭蓋空心磚水泥牆，阻止
    原告通行657 地號土地，致系爭土地成為袋地，無法與公路
    為適宜之聯絡。經向被告等人請求拆除均未獲置理，為此提
    起本訴，請求確認原告對657 地號如附圖所示斜線部分有通
    行權存在，併請求被告拆除圍牆以利通行。並聲明：(一)如
    主文第一項、第二項所示。(二)願供擔保，請准宣告假執行
    。
三、被告則以：原告所有系爭土地及系爭房屋並非袋地，原告前
    並未通行被告公同共有之657地號土地，而係穿越相鄰637地
    號土地後沿638地號與630地號土地交界處之巷道通至東海八
    街，並無不能聯絡公路之情形。又系爭房屋於民國75年興建
    之時，係指定另相鄰655-3地號、662-1地號之部分土地為連
    接至建築線之私設通路，始能興建系爭房屋。原告之父建屋
    後亦利用該私設通路通行至東里十一街，其後因原告之父不
    願支付鄰地所有人償金，終致該條通路亦遭封閉而不得通行
    ，故系爭土地如成為袋地，亦係可歸責於原告方面之任意行
    為，不應主張袋地通行權。再者，原告所有系爭土地與上述
    之637地號之土地原為同一地號，係於52年5月11日始分割成
    為二個地號。故依法原告亦只能通行637 地號至東海八街，
    不得向被告主張袋地通行權。退步言，縱認原告有袋地通行
    權，其請求通行之路線亦非損害最小之處所，不應准許云云
    ，資為抗辯。並聲明：(一)原告之訴駁回。(二)願供擔保，
    請准免為假執行。
四、按「土地因與公路無適宜之聯絡，致不能為通常使用時，除
    因土地所有人之任意行為所生者外，土地所有人得通行周圍
    地以至公路。」、「前項情形，有通行權人應於通行必要之
    範圍內，擇其周圍地損害最少之處所及方法為之；對於通行
    地因此所受之損害，並應支付償金。」民法第787條第1項、
    第2 項分別定有明文。查原告主張其所有系爭土地周圍均為
    他人所有之鄰地包圍，並未直接聯通附近之公路東里十一街
    或東海八街，系爭土地上有系爭房屋存在，為原告家人之住
    所等事實，業據原告提出土地、建物登記謄本、地籍圖、戶
    籍謄本、現場照片等物為證，復經本院履勘現場查明無訛，
    並為被告所不爭執，堪信為真實。故參酌上引法條內容，可
    知本件之爭點在於系爭土地是否為學理上所稱之袋地？如是
    ，其得否通行被告公同共有如附圖斜線部分所示之土地？
五、本院之判斷：
(一)按民法第七百八十七條第一項所謂土地與公路無適宜之聯絡
    ，致不能為通常之使用，其情形不以土地絕對不通公路為限
    ，即土地雖非絕對不通公路，因其通行困難以致不能為通常
    之使用時，亦應許其通行周圍地以至公路；最高法院53年台
    上字第2996號判例可資參照。本件被告雖抗辯原告得穿越相
    鄰637 地號沿638地號及630地號交界處之巷道通行至東海八
    街，並提出地籍圖及照片為證。惟經本院履勘現場之結果：
    系爭土地與637 地號間約有五、六十公分之落差，需步行下
    二層之階梯後始能到達637地號，而637地號上建有東海八街
    40巷7號之房屋，需通過該房屋前水泥廣場後始能通至638地
    號與630 地號交界處之小巷道(事實上應係防火巷)，沿該巷
    道通至東海八街，且只能步行進出，所需距離約42公尺左右
    等情，有勘驗筆錄及現場照片附卷可稽。則依原告係居住在
    系爭房屋，每日均需出入，再加以附近均為住宅區○○○○
    街40巷7 號之屋主亦可能禁止其通行屋前廣場等情而觀，客
    觀上言，確有通行困難之情形，而致系爭土地不能作為通常
    住宅用地之使用所須。揆諸上引判例，系爭土地如僅能依賴
    上述路線通行，即與袋地無異。此外系爭土地除上述通路外
    ，目前現狀周圍均遭房屋、圍牆包圍，別無其他通路，故系
    爭土地應已符合民法787條第1項之要件，而對鄰地有袋地通
    行權存在，合先敘明。
(二)次按民法第七百八十七條第一項所謂土地與公路無適宜之聯
    絡，致不能為通常使用之情形，並不以土地絕對不通公路為
    限，即雖有道路可通至公路，但其聯絡並不適宜，致不能為
    通常使用之情形者，亦包括在內。祇須土地與公路無適宜之
    連絡，致不能為通常使用，而被通行之土地，又為損害最少
    之處所，即應認土地所有人有通行之權利，至其前此有無通
    行他人所有土地，在所不問；最高法院86年度台上字第1143
    號判決亦可資參考。查被告抗辯原告前曾通行655-3、662-1
    等地號之土地，因未繳付償金而遭鄰人封閉，其有可歸責之
    任意行為，應不得主張其有袋地通行權云云。然依諸上引判
    決意旨可知，原告有無袋地通行權應以現狀為據，原告前縱
    有通行上述地號之他人土地，亦不影響系爭土地之袋地通行
    權。再者此處所謂之任意行為，應係指原告處分系爭土地或
    其他相類情形而言，被告上開抗辯縱屬真正，上述路線遭封
    閉亦屬655-3 地號土地所有權人之處分行為，並非原告之任
    意行為所致。故被告此部分之抗辯顯有誤會，尚非可採。
(三)被告另辯稱系爭土地與637 地號原為同一地號，因分割始成
    為二個地號，依法原告只能通行637 地號至東海八街云云。
    然查637 地號依其現狀僅能經由638地號及630地號間之防火
    巷聯通至東海八街，且只能步行進出，其有通行困難之情形
    已詳述如上，故系爭土地與637 地號之土地之前縱為同一地
    號之單一土地，仍為袋地之情形，此與民法789條第1項「因
    土地一部之讓與或分割，而與公路無適宜之聯絡，致不能為
    通常使用者，土地所有人因至公路，僅得通行受讓人或讓與
    人或他分割人之所有地。數宗土地同屬於一人所有，讓與其
    一部或同時分別讓與數人，而與公路無適宜之聯絡，致不能
    為通常使用者，亦同。」之規定並不相符。被告據此抗辯，
    亦非有理。
(四)縱上所述，系爭土地現狀確為袋地，原告自得主張通行鄰地
    以至公路。被告雖辯稱損害最小之處所及方法應係通行上述
    655-3、662-1地號之土地，而非通行附圖所示斜線部分。但
    查被告所主張之路線距離較長，所需土地面積顯然較大，且
    需拆除655- 3地號上早已存在之圍牆，復牽涉二個地號，關
    係複雜。相反地，原告如通行被告所有657 地號土地，其所
    需距離最短，且所需使用鄰地之面積相對最小，此觀之附圖
    所示即明。再者，被告之657 地號為公同共有，公同共有人
    其中之一為原告之母親陳玉金，其對657 地號之土地亦有隱
    形之持分存在，而得與其他反對原告通行之共有人共同對該
    土地主張所有權能，為同意原告通行之表示。故原告如通行
    附圖所示範圍之土地，相較於其他鄰地所有權人之權利，顯
    係損害最小之處所及方法。是以被告此部分所辯有悖真實，
    同無可信。本院斟酌原告住所之周遭環境，花蓮縣大眾交通
    運輸十分不便，及系爭房屋前可供停車等一切狀況，認原告
    得請求通行之路寬以三公尺為宜，始能提供原告利用汽車進
    出系爭土地，使系爭土地為住宅用地之通常使用。故原告所
    為請求尚屬合理，可予贊同。
六、從而，原告本於袋地通行權提起本訴，請求確認其對附圖所
    示斜線部分之土地有通行權存在，並請求被告拆除其上之圍
    牆以利通行，即無不合，應予准許。
七、兩造均陳明願供擔保，聲請宣告假執行及免假執行，核無不
    合，爰酌定相當擔保分別金額准許之。
八、兩造其餘陳述及攻防方法，核於本判決之結果不生影響，附
    此敘明。
九、訴訟費用裁判之依據：民事訴訟法第78條。
中    華    民    國   100    年    7     月    29    日
                            臺灣花蓮地方法院民事庭
                              法      官    陳鈺林
上列為正本係照原本作成。
如不服本判決，應於送達後20日內，向本院提出上訴狀並表明上
訴理由，如於本判決宣示後送達前提起上訴者，應於判決送達後
10日內補提上訴理由書（須按他造當事人之人數附繕本）。
中    華    民    國   100    年    7     月    29    日
                              法院書記官    許志豪